臺灣高等法院臺南分院民事判決
109年度上字第262號
上  訴  人  許蔡碧珠
            許岑郁  
            許宏嘉  
共      同
訴訟代理人  莊志剛律師
被 上訴 人  劉文聰  
訴訟代理人  黃聖珮律師
            蘇清水律師
上  一  人
複 代理 人  黃郁庭律師
上列當事人間請求侵權行為損害賠償事件，上訴人對於中華民國
109年6月30日臺灣臺南地方法院108年度訴字第608號第一審判決
提起上訴，本院於110年8月25日言詞辯論終結，判決如下：
    主  文
原判決關於命上訴人連帶給付逾新臺幣1,453,806元，及其中新
臺幣709,988元自民國108年4月30日起，其中新臺幣743,818元自
民國109年5月20日起，均至清償日止，按週年利率百分之5計算
之利息部分，及該部分假執行之宣告，暨該訴訟費用部分均廢棄
。
上開廢棄部分，被上訴人在第一審之訴及假執行之聲請均駁回。
其餘上訴駁回。
第一審（除確定部分外）及第二審訴訟費用，由被上訴人負擔百
分之19，餘由上訴人連帶負擔。
    事實及理由
一、被上訴人主張：門牌號碼臺南市○○區○○路00號房屋（下稱00
    號房屋）為上訴人乙○○、甲○○所共有（應有部分各2分之1）
    ，係上訴人居住並經營永利車椅帆布行之用；與00號房屋相
    鄰之同路00之1號房屋（下稱00之1號房屋）為被上訴人所有
    ，係被上訴人居住並於1樓經營彩券行（商號名稱：千億商
    行）之用。於民國107年8月22日，上訴人因使用電器未為注
    意，且不於開始延燒其他物品時立即為必要之處置行為，造
    成00號房屋於該日凌晨3時，因「電氣因素」起火燃燒，致
    其火勢延燒至00之1號房屋（下稱系爭火災），造成被上訴
    人受有如附表所示合計新臺幣（下同）100萬元之損失、不
    能營業損害5萬元及房屋交易價值減損743,818元之損害等情
    。爰依民法第184條第1項前段或第2項及第185條等規定，求
    為命上訴人連帶給付1,793,818元，及其中105萬元自108年4
    月30日起，其中743,818元自109年5月20日起，均至清償日
    止，按週年利率百分之5計算之利息之判決（被上訴人於原
    審起訴請求上訴人連帶給付2,350,371元〔見本院卷第154頁〕
    本息，原審為被上訴人一部勝訴、一部敗訴之判決，上訴人
    就原審判命其連帶給付1,793,818元本息部分不服，提起上
    訴，未繫屬本院部分，不予贅述）。並答辯聲明：上訴駁回
    。
二、上訴人則以：上訴人丙○○○向來均正常使用家電，上訴人丙○
    ○○、乙○○對於系爭火災並無過失，且與被上訴人所受損害無
    因果關係。另上訴人甲○○自己買房居住在外，對於00號房屋
    無實際支配管理權限，並無注意義務之欠缺。又系爭火災對
    於00之1號房屋主要為燻黑受損，房屋結構、牆壁、窗戶、
    招牌，均為完整，並未燒損，與系爭火災無關之費用，或超
    過中等品質之物品，上訴人縱有過失，亦無賠償義務，應自
    被上訴人請求附表總額1,379,557元中扣除不必要費用共計2
    66,229元。其次，縱認上訴人應賠償被上訴人，惟賠償金額
    應依臺灣產物保險股份有限公司（下稱保險公司）賠償00號
    房屋之比例0.34計算，應以378,532元為限。另00之1號房屋
    係於73年12月3日建築完成，於系爭火災發生時，屋齡已近3
    4年，鑑價之價值為840,774元，於系爭火災發生後，其坐落
    土地價格並未下跌，反而提高，且該房屋全面修復後，並不
    致產生房屋交易價值減損743,818元之狀況等語，資為抗辯
    。並上訴聲明：㈠原判決不利於上訴人部分廢棄。㈡上開廢棄
    部分，被上訴人在第一審之訴及假執行之聲請均駁回。
三、兩造不爭執事項：
  ㈠00號房屋為上訴人乙○○、甲○○所共有（應有部分各2分之1）
    ，00之1號房屋為被上訴人所有。
  ㈡00號房屋於107年8月22日，在其1樓廚房西北邊附近，因「電
    氣因素」釀成起火燃燒，並延燒至隔壁00之1號房屋。
  ㈢00號房屋係由上訴人丙○○○、乙○○居住使用，並經營永利車椅
    帆布行，上訴人甲○○則於週六、日或假日時返家。
  ㈣00號房屋並未設置住宅用火災警報器，上訴人丙○○○於107年8
    月22日發生火災時，聞到塑膠味，發現樓梯間有大量濃煙，
    隨即於同日凌晨3時1分許為住宅火警報案。
  ㈤原審卷一第31至43頁所示照片為00之1號房屋因系爭火災受損
    之照片；原審卷一第191至245頁所示照片為00號房屋、00之
    1號房屋因系爭火災受損之照片。
  ㈥上訴人甲○○於94年7月27日將戶籍登記遷入於臺南市○○區○○街
    000巷00號8樓之3。
  ㈦00之1號房屋建築完成日期為73年12月3日，主要建材為鋼筋
    混凝土造之三層樓房。
四、本院之判斷：
  ㈠上訴人就系爭火災之發生是否有過失？
  ⒈按因故意或過失，不法侵害他人之權利者，負損害賠償責任
    ；違反保護他人之法律，致生損害於他人者，負賠償責任。
    但能證明其行為無過失者，不在此限；數人共同不法侵害他
    人之權利者，連帶負損害賠償責任，民法第184條第1項前段
    、第2項及第185條第1項前段分別定有明文。次按建築物所
    有權人、使用人應維護建築物合法使用與其構造及設備安全
    ，建築法第77條第1項亦定有明文。所謂使用人，係指對建
    築物具有實際管領、支配權限者而言。衡酌建築物構造及設
    備之安全與否，除攸關該建築物所有權人及使用人之生命、
    身體、財產等安全及權利外，亦同樣影響相鄰建物及其使用
    者之安全及權利，故建築法第77條第1項規定，應屬民法第1
    84條第2項所指保護他人法律之保護規範性質。其次，建築
    物所有權人或使用人之安全維護責任，並不以建築物本體為
    限，亦包括設備之安全性在內。故所有權人或使用人應證明
    其對於建築物及設備之設置或管理無欠缺，或於防止損害之
    發生，已盡相當之注意者，始得免負賠償責任，此觀民法第
    184條第2項但書規定即明。
　⒉經查，上訴人乙○○、甲○○為00號房屋之所有權人，該房屋主
    要由上訴人丙○○○、乙○○2人居住使用，並經營永利車椅帆布
    行，而甲○○於週六、日或假日會返家居住使用（見兩造不爭
    執事項㈠、㈢，原審卷一第165頁）。觀之上訴人均為00號房
    屋之使用人或兼所有權人，則其等對於該房屋係具有實際管
    領、支配權限之人，應可認定。依據前揭規定及說明，上訴
    人應負有維護00號房屋及屋內電器、電線設備安全之注意義
    務，以確保自己及利害關係人之生命、身體、財產之安全。
    上訴人甲○○抗辯其自己買房居住在外，對於00號房屋無實際
    支配管理權限云云，並非可採。
　⒊次查，系爭火災之起火原因，經臺南市政府消防局（下稱消
    防局）調查鑑定結果，認於00號房屋之1樓廚房西北邊附近
    ，燃燒殘餘物發現異常燒熔之電源線，起火處採集之電源線
    確實有通電痕存在，顯示電源線路於火災當時處於正常通電
    線狀態，而電源線長時間通電使用、周邊環境不佳等，均可
    能造成絕緣被覆之耗損、劣化，一旦發生短路現象即可能產
    生火花、火焰，並延燒周圍可然物（雜物、木質裝潢等），
    故研判起火原因是以00號房屋1樓廚房西北邊附近之「電氣
    因素」引起火災之可能性較大（見兩造不爭執事項㈡，原審
    卷一第139至247頁之消防局「火災原因調查鑑定書」〔下稱
    系爭火災鑑定書〕）。據此可認，系爭火災之發生原因，係
    因00號房屋之電氣設備（電源線）耗損、劣化所致。
　⒋準此，上訴人為00號房屋之使用人或兼所有權人，應負有就
    該房屋之電氣設備善盡安全維護、確認用電安全之注意義務
    ，且客觀上並無不能注意之情事，卻疏於注意電源線長時間
    通電使用、周邊環境不佳等，均可能造成絕緣被覆之耗損、
    劣化，一旦發生短路現象即可能產生火花、火焰，並延燒周
    圍可然物（雜物、木質裝潢等），導致00號房屋1樓廚房西
    北邊附近電源線因耗損、劣化之電氣因素，造成系爭火災之
    發生，並延燒至隔壁00之1號房屋。則上訴人就系爭火災之
    發生為有過失，且其過失行為與被上訴人所有之00之1號房
    屋損害結果間具有相當因果關係，而被上訴人對於系爭火災
    之發生及所致損害，並無肇責因素，應可認定。上訴人抗辯
    丙○○○向來均正常用電，並有購買滅火器2支及重新配線，且
    發現火災後立即報案，雖未及使用滅火器，但上訴人就系爭
    火災之發生並無過失，且與00之1號房屋之損害結果無因果
    關係云云，均不足採。從而，被上訴人依共同侵權行為法則
    ，請求上訴人連帶負損害賠償責任，要屬有據。
  ㈡被上訴人因系爭火災所受損害為何？
  ⒈按負損害賠償責任者，除法律另有規定或契約另有訂定外，
    應回復他方損害發生前之原狀；第1項情形，債權人得請求
    支付回復原狀所必要之費用，以代回復原狀；不能回復原狀
    或回復顯有重大困難者，應以金錢賠償其損害，民法第213
    條第1項、第3項及第215條分別定有明文。又物被毀損時，
    被害人依民法第196條規定請求物被毀損所減少之價額，得
    以必要之修復費用為估定之標準；被害人除得依民法第196
    條請求賠償外，雖不排除民法第213條至第215條之適用。惟
    修復費用以必要者為限，如係以新品換舊品，應予折舊。
　⒉經查，依系爭火災鑑定書（見原審卷一第139至247頁）可知
    ，00之1號房屋因系爭火災延燒造成之損害情形為：「⑴從外
    觀檢視，建築物牆壁、窗戶與招牌均為完整，外觀並無明顯
    燃燒現象（照片2）。⑵勘查建築物1樓，店面桌椅、機車受
    煙燻黑，上半部電視、裝潢受熱軟化或損壞；雜物間西側木
    質裝潢與置物櫃之下半部尚保有木材原色，上半部受燒碳化
    或燒失，東側牆壁（與00號相鄰）呈現下半部完整、上半部
    破損之燃燒現象，室内桌椅、雜物表面受燒碳化，結構尚為
    完整，天花板木質裝潢燒失，西邊尚有碳化角材殘留、東邊
    角材幾乎完全燒失；廚房之木櫃、冰箱與木桌均為完整，牆
    壁受煙燻黑；樓梯間之鐵皮燻黑、變色，木質裝潢碳化或燒
    失，結構尚為完整（照片3-10)。⑶勘查建築物2樓，臥室之
    彈簧床、棉被並未碳化或燒失，室内牆壁受煙燻黑，儲藏室
    木櫃、書本與雜物尚為完整並未燒損，牆壁輕微燻黑；樓梯
    間之木質扶手受燒碳化，水泥牆壁燻黑、燒白（照片11-13)
    。⑷勘查建築物3樓，臥室彈簧床、桌椅與衣物受煙燻黑尚為
    完整，牆壁附著許多黑煙碳粒，走道之木桌、盥洗用品與雜
    物受煙燻黑或碳化，牆壁附著許多黑煙碳粒；樓梯間之木質
    扶手、牆壁受煙燻黑（照片14-16)。⑸勘查建築物4樓，神明
    廳之神龕、桌椅與木質裝潢受煙燻黑，結構尚為完整，無使
    用隔間之木椅、雜物與木質裝潢並未碳化或燒失（照片17-1
    8)。」。　
  ⒊參酌00之1號房屋因系爭火災延燒造成之上開損害情形，茲就
    被上訴人請求之損害賠償項目及金額，分別審酌如下：
　⑴關於附表編號1部分：　
　　被上訴人主張其因系爭火災，致於00之1號房屋1樓經營彩券
    行所使用之投注設備毀損，因而賠償台灣彩券股份有限公司
    （下稱台彩公司）樂透彩券投注設備3萬元及台灣運動彩券
    股份有限公司（下稱運彩公司）運動彩券投注設備3萬元等
    情，已據提出匯款申請書回條為證（見原審卷一第47、49頁
    ），且有台彩公司108年10月18日台彩字第108500083號函及
    所附第4屆公益彩券電腦型彩券經銷商合約書、運彩公司108
    年10月16日運彩字第108200076號函在卷可稽（見原審卷三
    第189至221頁），堪予採信。被上訴人此部分所受損害，乃
    系爭火災所造成，則其請求上訴人連帶負損害賠償責任，要
    屬有據。
　⑵關於附表編號2部分：
　  被上訴人主張00之1號房屋因系爭火災，致其受有支出清潔
    工程費52,500元、鐵皮屋拆除及清潔費共95,000元之損害。
    其就00之1號房屋後面增建1樓鐵皮屋部分之重建費用並未請
    求，僅請求拆除費用部分等節；而上訴人對於上開清潔工程
    費52,500元部分並不爭執，惟就鐵皮屋拆除及清潔費共95,0
    00元部分，則抗辯超過15,000元範圍無賠償義務等語。經查
    ，被上訴人上開主張，雖據提出統一發票及仟翊工程行估價
    單為證（見原審卷一第51、53頁）；惟觀諸仟翊工程行上開
    估價單明確記載：「後方鐡厝拆除新建」金額為95,000元等
    語，且該工程行108年10月13日民事陳報狀亦陳述：上開估
    價單為「拆除」、「新建」兩項工程合併估價，拆除費用為
    15,000元，新建費用為8萬元等語（見原審卷三第127至129
    頁），足認被上訴人就仟翊工程行施作鐵皮屋拆除及清潔費
    部分，請求有據之金額應為15,000元。是以被上訴人就附表
    編號2所示損害於67,500元（計算式：52,500元＋15,000元＝6
    7,500元）範圍內，應予准許。至逾此部分之主張，尚非可
    採。
　⑶關於附表編號3部分：　　　
　被上訴人主張00之1號房屋1樓因系爭火災，致其受有支出水
    泥工程22,050元、油漆工程32,000元、水電工程費89,250元
    之損害等節，已據提出統一發票及請款單為證（見原審卷一
    第55至61頁）。次依①油漆工程廠商吳明達108年10月14日民
    事陳報狀陳稱：00之1號房屋油漆工程係火災造成損毀，使
    用樹脂含量多的油性漆，施工程序為批土、補縫、拉平、研
    磨，皆按部就班施工，刷漆步驟刷3道等語（見原審卷三第1
    07頁）；②水電工程廠商楊明學（國建工程行）108年10月14
    日民事陳報狀陳述：水電工程單據為其所開立，其有親自到
    00之1號房屋現場確認毀損情形，工程項目均為火災造成毀
    損等語（見原審卷三第117頁）；③泥作工程廠商楊閔欽（宥
    宏企業行）108年10月12日民事陳報狀陳報：火災復建工程
    ，包含1樓店面，1樓泥作為地板磁磚敲除作業、地坪水泥打
    底整平、地板加貼磁磚作業、工程廢棄物清除，1樓泥作屬
    於配合工程，因店面鋁門毀損，須將崁入水泥地面之鋁門敲
    除後，安裝新的鋁窗，為配合上述工程，待鋁窗工程完成後
    ，修補鋁門旁磁磚等語（見原審卷三第167至169頁）；對照
    上訴人因系爭火災向保險公司請求理賠00號房屋損失明細內
    容（見本院卷第135至141頁），可認被上訴人主張上開損害
    為系爭火災所造成，且修復費用為合理，應可採信；上訴人
    否認上情，並非可採。
　惟修復費用以必要者為限，如係以新品換舊品，應予折舊，
    至於修繕工資，則無折舊問題。依被上訴人提出之上開統一
    發票、請款單及施工廠商之陳報事項可知，施工廠商之修復
    工程係著重於工作之完成，應屬連工帶料（新品）合併計價
    收費之承攬契約關係，是上訴人辯稱上開工程之材料費用部
    分應予折舊等語，尚非無據。參酌民事訴訟法第222條第2項
    規定意旨，認水泥、油漆工程部分修復費用之材料、工資應
    各占2分之1之比例為適當；水電工程部分，依前揭規定意旨
    及斟酌附表編號8家用部分水電工程材料、工資比例（材料
    部分：62,220元÷85,220元＝0.73；工資部分：23,000元÷85,
    220元＝0.27）（見原審卷一第87至89頁），可認水電工程部
    分修復費用之材料、工資各占百分之73、百分之27之比例為
    適當。則上訴人抗辯水泥工程部分材料費11,025元（計算式
    ：22,050元×1/2＝11,025元）、油漆工程部分材料費16,000
    元（計算式：32,000元×1/2＝16,000元）、水電工程部分材
    料費65,153元（計算式：89,250元×0.73＝65,153元）應予折
    舊，為足採憑。
　其次，00之1號房屋之建築完成日期為73年12月3日，主要建
    材為鋼筋混凝土造之3層樓房（見兩造不爭執事項㈦）。依財
    政部頒布「固定資產耐用年數表」第1類房屋建築及設備之
    第1項房屋建築規定：鋼筋混凝土建造住商用房屋耐用年數
    為50年，第2項房屋附屬設備規定：給水、排水及電氣設備
    耐用年數為10年（見本院卷第223至224頁）。衡酌被上訴人
    施作上開修復工程之性質，其中水泥工程、油漆工程已附合
    為房屋建築之一部分，水電工程則屬給水、排水、電氣設備
    （房屋附屬設備）性質，準此可認，水泥、油漆工程部分耐
    用年數為50年，水電工程部分耐用年數為10年。依平均法計
    算上開修復工程材料部分折舊結果（即以固定資產成本減除
    殘價後之餘額，按固定資產耐用年數表規定之耐用年數平均
    分攤，計算折舊額），每年折舊率分別為50分之1、10分之1
    ，參酌營利事業所得稅查核準則第95條第6款：「固定資產
    提列折舊採用平均法、定率遞減法或年數合計法者，以1年
    為計算單位；其使用期間未滿1年者，按實際使用之月數相
    當於全年之比例計算之；不滿1月者，以月計。」之規定，
    則00之1號房屋自建築完成至系爭火災發生時已使用33年9月
    ，上開水泥工程及油漆工程部分材料費合計為27,025元（計
    算式：11,025元＋16,000元＝27,025元），材料扣除折舊後之
    修復費用為9,141元【計算式：①殘價＝取得成本÷（耐用年數
    ＋1）即27,025元÷（50＋1）＝530元，元以下四捨五入，下同
    ；②折舊額＝（取得成本－殘價）×1/（耐用年數）×（使用年
    數）即（27,025元－530元）×1/50×（33+9/12）＝17,884元；
    ③扣除折舊後價值＝（新品取得成本－折舊額）即27,025元－17
    ,884元＝9,141元】，加計此部分工程工資27,025元（計算式
    ：11,025元＋16,000元＝27,025元），是此部分回復原狀所必
    要之修復費用合計為36,166元（計算式：9,141元＋27,025元
    ＝36,166元）。又水電工程部分已逾耐用年數10年，是其材
    料費65,153元僅餘殘值5,923元【計算式：65,153元÷（10＋1
    ）＝5,923元】，加計此部分工程工資24,097元（計算式：89
    ,250元－65,153元＝24,097元），則此部分回復原狀所必要之
    修復費用合計為30,020元（計算式：5,923元＋24,097元＝30,
    020元）。準此，被上訴人主張其就附表編號3部分受有損害
    66,186元（計算式：36,166元＋30,020元＝66,186元），要屬
    可採；逾此範圍之主張，尚非有據。
　⑷關於附表編號4部分：　 
　被上訴人主張00之1號房屋因系爭火災，致其受有支出監視系
    統工程費（16路數位監視主機1組）29,400元、網路工程費
    （網路設備安裝佈線設定）7,119元、電腦主機5台84,000元
    、印表機1台5,796元之損害等節，已據提出統一發票為證（
    見原審卷一第63至69頁），且經上開工程廠商盛揚資訊科技
    有限公司以108年10月14日民事陳報狀陳稱：00之1號房屋之
    資訊系統修繕工程，均屬房屋原有之設備。電腦主機最怕就
    是水氣、潮濕，火災當日，消防人員為救災灑水滅火，造成
    電腦主機內部電子零件全部損毀，上述為火災造成電腦主機
    損毀主因。電腦主機原有5台，更換後亦為5台（見原審卷三
    第141頁），可認被上訴人主張上開損害為系爭火災所造成
    ，且修復費用合理，為足採信。上訴人空言否認，並非可採
    。
　次依被上訴人提出之上開統一發票及資訊工程廠商之陳報事
    項可知，該資訊系統工程係著重於財產權之移轉，應屬動產
    買賣契約關係，是上訴人辯稱該費用應予折舊等語，要屬有
    據。又被上訴人對於00之1號房屋原資訊系統設備係於何時
    購買，雖未能提出相關證據證明之，惟依財政部頒布「固定
    資產耐用年數表」第一類房屋建築及設備之第19項感測與網
    路通訊暨資訊處理設備規定：網路傳輸設備、各式應用感測
    器耐用年數為3年，第20項其他機械及設備規定：電子計算
    機及其周邊設備耐用年數為3年（見本院卷第225頁），應可
    認上開設備仍應存有殘值價值。觀諸被上訴人支出附表編號
    4部分費用合計為126,315元（計算式：29,400元＋7,119元＋8
    4,000元＋5,796元＝126,315元），依平均法計算該部分費用
    僅餘殘值31,579元【計算式：126,315元÷（3＋1）＝31,579元
    】。準此，被上訴人主張其就附表編號4部分受有31,579元
    之損害，要屬可採；逾此範圍之主張，尚難採信。
  ⑸關於附表編號5部分：　 
　被上訴人主張00之1號房屋因系爭火災，致其受有支出鋁門窗
    （含1樓營業用樓層及2樓以上家用樓層〔原書狀誤載為1樓營
    業用門窗〕）82,600元、鐵捲門54,960元之損害乙節，已據
    提出報價單及估價單為證（見原審卷一第301至303頁），且
    經鋁門窗工程廠商匠柏企業有限公司以108年10月12日民事
    陳報狀陳稱：00之1號房屋之鋁門窗，確實因火災造成毀損
    ，1至3樓改成原本門窗材質，其費用為82,600元（原證19）
    等語明確（見原審卷三第179頁），又觀諸系爭火災係自00
    號房屋延燒至00之1號房屋，00之1號相鄰處鐵捲門門框因高
    溫變形致有更換之必要，亦合乎常情。是以，被上訴人主張
    上開損害為系爭火災所造成，且修復費用為合理，堪予採信
    。上訴人爭執其中24,960元為不必要費用，難謂可採。
  次依被上訴人提出之上開報價單及估價單，可知鋁門窗工程
    材料費用、工資費用各為64,600元、18,000元，鐵捲門工程
    材料費用、工資費用（烤漆及鐵門安裝工資）各為17,200元
    、37,760元。又依財政部頒布「固定資產耐用年數表」第1
    類房屋建築及設備之第2項房屋附屬設備規定：自動門設備
    及其他耐用年數為10年（見本院卷第224頁）。而被上訴人
    亦自認00之1號房屋之鋁門窗、鐵捲門已使用15年（見原審
    卷一第289頁），足認上開工程材料部分已逾耐用年數10年
    ，是其材料費用81,800元（計算式：64,600元＋17,200元＝81
    ,800元）應僅餘殘值7,436元【計算式：81,800元÷（10＋1）
    ＝7,436元】，加計其工資費用55,760元（計算式：18,000元
    ＋37,760元＝55,760元），則此部分回復原狀所必要之修復費
    用合計為63,196元（計算式：7,436元＋55,760元＝63,196元
    ）。準此，被上訴人主張其就附表編號5部分受有63,196元
    之損害，要屬可採；逾此範圍之主張，尚非有據。
　⑹關於附表編號6部分：
　被上訴人主張00之1號房屋因系爭火災，致其受有重新購買附
    表編號6所示投注站用品，而受有合計30,210元之損害乙節
    ，已據提出免用統一發票收據為證（見原審卷一第75至79頁
    ），參以系爭火災鑑定書所附照片顯示：00之1號房屋1樓店
    面內桌椅受煙燻黑、上半部裝潢（如形象看板）受熱軟化或
    損壞之燒後情形（見原審卷一第191、193頁），可認被上訴
    人上開主張，應屬實在。
  次觀財政部頒布「固定資產耐用年數表」第1類房屋建築及設
    備，雖未明定屋內看板或動產之耐用年數，惟依被上訴人購
    置上開用品之性質，應得比照第2項房屋附屬設備：商店用
    簡單裝備耐用年數為3年之規定（見本院卷第224頁），審認
    其耐用年數為3年。被上訴人自承其遭系爭火災燒毀之用品
    已使用5年（見原審卷一第290頁），已逾耐用年數3年，依
    平均法計算上開費用應僅餘殘值7,553元【計算式：30,210
    元÷（3＋1）＝7,553元】。準此，被上訴人主張其就附表編號
    6部分受有7,553元之損害，要屬可採；逾此範圍之主張，尚
    難採據。
  ⑺關於附表編號7部分：　 
　被上訴人主張00之1號房屋因系爭火災，致其營業用電器損壞
    ，而受有支出購買冷氣1台3萬元、液晶電視2台29,000元及
    安裝施工費14,000元之損害等節，已據提出統一發票為證（
    見原審卷一第81頁），且經廠商展晟電器以108年10月12日
    民事陳報狀陳稱：00之1號房屋之冷氣、液晶電視，確實因
    火災造成毀損等語（見原審卷三第155頁），可認被上訴人
    主張上開損害為系爭火災所造成，為足採信。上訴人爭執其
    中安裝施工費為不必要費用，難謂可採。
  次依上開統一發票內容，可知電器用品價金為59,000元（計
    算式：30,000元＋29,000元＝59,000元），工資費用為14,000
    元。被上訴人主張其遭系爭火災燒毀之電器用品皆購買3年
    （見原審卷一第290頁），並未提出證據證明之，雖難遽信
    。惟依財政部頒布「固定資產耐用年數表」第1類房屋建築
    及設備之第2項房屋附屬設備規定：空調設備（窗型、箱型
    冷暖器）耐用年數為5年（見本院卷第224頁），液晶電視應
    得比照窗型冷氣耐用年數，審認其耐用年數亦為5年，可認
    上開電器用品至少尚餘殘值9,833元【計算式：59,000元÷（
    5＋1）＝9,833元】，加計工資費用14,000元，則此部分回復
    原狀所必要之修復費用應為23,833元（計算式：9,833元＋14
    ,000元＝23,833元）。準此，被上訴人主張其就附表編號7部
    分受有23,833元之損害，要屬可採；逾此範圍之主張，尚非
    有據。
　⑻關於附表編號8部分：　　　
　被上訴人主張00之1號房屋家用部分因系爭火災，致其受有支
    出水泥工程131,250元、油漆工程115,000元、水電工程費85
    ,220元（含材料62,220元及工資23,000元）之損害等節，已
    據提出統一發票及請款單為證（見原審卷一第83至89頁）。
    次依①油漆工程廠商吳明達108年10月14日民事陳報狀陳稱：
    00之1號房屋油漆工程係火災造成損毀，使用樹脂含量多的
    油性漆，施工程序為批土、補縫、拉平、研磨，皆按部就班
    施工，刷漆步驟刷3道等語（見原審卷三第107頁）；②水電
    工程廠商楊明學（國建工程行）108年10月14日民事陳報狀
    陳述：水電工程單據為其所開立，其有親自到00之1號房屋
    現場確認毀損情形，工程項目均為火災造成毀損等語（見原
    審卷三第117頁）；③泥作工程廠商楊閔欽（宥宏企業行）10
    8年10月12日民事陳報狀陳報：火災復建工程，其中2樓至3
    樓泥作，包括地板磁磚敲除作業、地坪水泥打底整平、地板
    加貼磁磚作業、工程廢棄物清除，4樓泥作為砌4吋紅磚牆、
    一般牆面打底整平、牆面水泥粉光等語（見原審卷三第167
    頁）；對照上訴人因系爭火災向保險公司請求理賠00號房屋
    損失明細內容（見本院卷第135至141頁），可認被上訴人主
    張上開損害為系爭火災所造成，且修復費用為合理，應可採
    信；上訴人否認上情，尚非可採。
　次依被上訴人提出之上開統一發票、請款單及施工廠商之陳
    報事項可知，施工廠商之修復工程係著重於工作之完成，應
    屬連工帶料（新品）合併計價收費之承攬契約關係，是上訴
    人辯稱上開工程之材料費用部分應予折舊等語，並非無據。
    參酌民事訴訟法第222條第2項規定意旨，認上開水泥、油漆
    工程部分修復費用之材料、工資應各占2分之1之比例為適當
    。則上訴人抗辯水泥工程部分材料費65,625元（計算式：13
    1,250元×1/2＝65,625元）、油漆工程部分材料費57,500元（
    計算式：115,000元×1/2＝57,500元）、水電工程部分材料費
    62,220元應予折舊，為足採憑。
　又00之1號房屋之建築完成日期為73年12月3日，主要建材為
    鋼筋混凝土造之3層樓房（見兩造不爭執事項㈦）。依財政部
    頒布「固定資產耐用年數表」第1類房屋建築及設備之第1項
    房屋建築規定：鋼筋混凝土建造住商用房屋耐用年數為50年
    ，第2項房屋附屬設備規定：給水、排水及電氣設備耐用年
    數為10年（見本院卷第223至224頁）。衡酌被上訴人施作上
    開修復工程之性質，其中水泥工程、油漆工程已附合為房屋
    建築之一部分，水電工程則屬給水、排水、電氣設備（房屋
    附屬設備）性質，準此可認，水泥工程、油漆工程部分耐用
    年數為50年，水電工程部分耐用年數為10年。則00之1號房
    屋自建築完成至系爭火災發生時已使用33年9月，依平均法
    計算上開修復工程材料部分折舊結果，其中水泥工程及油漆
    工程部分材料費合計為123,125元（計算式：65,625元＋57,5
    00元＝123,125元），材料扣除折舊後之修復費用為41,645元
    【計算式：①殘價：123,125元÷（50＋1）＝2,414元；②折舊額
    ：（123,125元－2,414元）×1/50×（33+9/12）＝81,480元；③
    扣除折舊後價值：123,125元－81,480元＝41,645元】，加計
    此部分工程工資123,125元（計算式：65,625元＋57,500元＝1
    23,125元），則此部分回復原狀所必要之修復費用合計為16
    4,770元（計算式：41,645元＋123,125元＝164,770元）。又
    水電工程部分已逾耐用年數10年，是其材料費62,220元僅餘
    殘值5,656元【計算式：62,220元÷（10＋1）＝5,656元】，加
    計此部分工程工資23,000元，則此部分回復原狀所必要之修
    復費用合計為28,656元（計算式：5,656元＋23,000元＝28,65
    6元）。準此，被上訴人主張其就附表編號8部分受有193,42
    6元（計算式：164,770元＋28,656元＝193,426元）之損害，
    要屬可採；逾此範圍之主張，尚非有據。
  ⑼關於附表編號9部分：
　被上訴人主張00之1號房屋因系爭火災，致其家用電器損壞，
    而受有附表編號9所示合計87,000元（計算式：53,000元＋34
    ,000元＝87,000元）之損害（被上訴人新購買之冷氣機型為
    分離式冷氣機，惟僅以原裝置窗型冷氣之報價金額為請求）
    乙節，已據提出統一發票為證（見原審卷一第91頁），且經
    廠商展晟電器以108年10月12日民事陳報狀陳報：00之1號房
    屋之冷氣、液晶電視，確實因火災造成毀損。原本2、3樓使
    用之冷氣確實為窗型冷氣，2台報價總價為53,000元等語明
    確（見原審卷三第155頁），足認被上訴人主張上開損害為
    系爭火災所造成，為可採信。
  被上訴人主張其遭系爭火災燒毀之冷氣使用10年，電視使用5
    年（見原審卷一第290頁），並未提出證據證明之，雖難遽
    信。惟依財政部頒布「固定資產耐用年數表」第1類房屋建
    築及設備之第2項房屋附屬設備規定：空調設備（窗型、箱
    型冷暖器）耐用年數為5年（見本院卷第224頁），液晶電視
    應得比照窗型冷氣耐用年數，審認其耐用年數亦為5年，準
    此，上開電器用品至少應尚餘殘值14,500元【計算式：87,0
    00元÷（5＋1）＝14,500元】。則被上訴人主張其就附表編號9
    部分受有14,500元之損害，要屬可採；逾此範圍之主張，尚
    非有據。 　 
  ⑽關於附表編號10部分：　　 
　被上訴人主張00之1號房屋因系爭火災，致其家具、裝潢損壞
    ，而受有輕裝潢材料費用46,402元、輕裝潢工錢36,000元、
    窗簾（含施工）9,500元、樓梯扶手（含安裝）58,800元、
    寢具修繕17,500元（含乳膠床13,000元及維修工資4,500元
    ）、家具修繕34,000元（含維修費用33,000元及玻璃1,000
    元）及輕鋼架16,000元之損害等節，已據提出免用統一發票
    收據、統一發票、客戶簽收單、產品維修單及估價單為證（
    見原審卷一第95至109頁），參以系爭火災鑑定書照片顯示
    ：裝潢受熱軟化或損壞、受煙燻黑或碳化、受燒碳化或燒失
    等情（見原審卷一第193、195、197、199、201、203頁），
    可認被上訴人主張上開損害為系爭火災所造成，應屬實情。
  其次，參酌輕裝潢修復費用之材料費46,402元、工資36,000
    元所占比例，約為百分之56、百分之44，而窗簾（含施工）
    及樓梯扶手（含安裝）亦屬輕裝潢性質，是其修復費用中之
    材料費、工資比例，應可以此為計算基準，是依此計算結果
    ，可認窗簾（含施工）9,500元部分，其中材料費為5,320元
    （計算式：9,500元×0.56＝5,320元），工資為4,180元（計
    算式：9,500元×0.44＝4,180元）；樓梯扶手（含安裝）58,8
    00元部分，其中材料費為32,928元（計算式：58,800元×0.5
    6＝32,928元），工資為25,872元（計算式：58,800元×0.44＝
    25,872元）。又被上訴人雖未提出證據證明因系爭火災致毀
    損之上開輕裝潢或物品係於何時設置或購買，惟依財政部頒
    布「固定資產耐用年數表」第1類房屋建築及設備之第2項房
    屋附屬設備規定：簡單隔間耐用年數為3年（見本院卷第224
    頁），可認上開輕裝潢及物品至少尚餘殘值28,663元【計算
    式：①46,402元＋5,320元＋32,928元＋13,000元＋1,000元＋16,0
    00元＝114,650元；②114,650元÷（3＋1）＝28,663元】。加計
    此部分工資103,552元（計算式：36,000元＋4,180元＋25,872
    元＋4,500元＋33,000元＝103,552元），則此部分回復原狀所
    必要之修復費用合計為132,215元（計算式：28,663元＋103,
    552元＝132,215元）。準此，被上訴人主張其就附表編號10
    部分受有132,215元之損害，要屬可採；逾此範圍之主張，
    尚非有據。
  ⑾營業損失5萬元部分：
    被上訴人主張其因系爭火災致無法營業，受有營業損失5萬
    元乙情，為上訴人所不爭執（見原審卷三第239頁），堪予
    採信。則被上訴人請求上訴人連帶賠償營業損失5萬元，應
    予准許。
  ⑿房屋交易價值減損743,818元部分：
  按損害賠償之目的在於填補所生之損害，其應回復者，係損
    害事故發生前之應有狀態，自應將事故發生後之變動狀況悉
    數考量在內。故於物被毀損時，被害人除得請求修補或賠償
    修復費用，以填補技術性貶值之損失而回復物之物理性原狀
    外，就其物因毀損所減少之交易價值，亦得請求賠償，以填
    補交易性貶值之損失而回復物之價值性原狀（最高法院105
    年度台上字第2320號、106年度台上字第2099號判決意旨參
    照）。
　被上訴人主張00之1號房屋因系爭火災，致受有房屋交易價值
    減損743,818元之損害乙節，雖為被上訴人所否認，並辯稱
    ：系爭火災並未影響00之1號房屋結構，且其損害已全部修
    復，並無交易價值之減損等語。惟查：
　　①衡諸不動產之市場價格，除受不動產所在環境及本身條件
      之一般因素（如客觀社會經濟環境等共同因素）、區域因
      素（如鄰近地區利用情況、交通運輸設施等因素）及個別
      因素（如建物個別條件、土地法定使用管制等本身條件因
      素）之影響外，亦會受參與市場交易者之心理因素（如對
      特定事項產生負面評價或不適感）之影響。參酌原審囑託
      王建忠不動產估價師事務所（下稱鑑定估價師）就00之1
      號房屋是否因系爭火災致受價值減損事項為鑑定，經鑑定
      估價師依估價目的，認應以00之1號房屋於107年8月22日
      （價格日期）未發生火災之正常價格，與因發生系爭火災
      ，雖然事後為修復，但因系爭火災之事實，所造成該房屋
      在不動產市場買賣交易所可能產生之價值減損金額為估價
      準據（見原審卷二第20至21頁不動產估價報告書〔下稱系
      爭鑑定報告〕），核其擇定之價格日期，即係立基於系爭
      火災對00之1號房屋交易價格之直接影響，應屬適當。
　　②其次，觀諸鑑定估價師係以：「本案標的為鋼筋混凝土造
      三層透天厝，屋齡已舊（鑑定報告第55頁記載建築完成為
      73年12月，累積折舊年數為34年，剩餘耐用年數為16年）
      ，現況容積率約267%、法定容積率為300%，土地尚未做最
      有效使用，故評估勘估標的未發生火災之正常價格時係採
      『房地分離方式』評估，即土地採比較法、土地開發分析法
      評估，建物則採成本法評估，再將土地、建物評估價值合
      計，即為勘估標的之正常價格。」、「勘估建物在火災發
      生前，係可供一般正常營業、居住使用。」、「發生火災
      ，對於房屋會造成價格減損原因主要為二，一為火災造成
      房屋主體全部或部分燒毀，致房屋所能提供之效益降低，
      此部分需經修復，才能恢復建物原有功能，此修復費用，
      即為發生此事件造成房屋硬體毀損之價值減損。一為建物
      若曾發生火災，按內政部所頒布之『不動產說明書應記載
      及不得記載事項』應記載事項第二點二、成屋㈠建築改良物
      6.建物瑕疵情形：⑷.是否曾經發生火災及其他天然災害或
      人為破壞，造成建築物損害及其修繕情形。當不動產說明
      書記載買賣標的曾發生火災時，通常買方會因避諱不願購
      買，或要求降價，若經降價磋商而成交，則降價部分即為
      因發生火災，對房屋價值造成的減損。」為立論基礎，而
      就00之1號房屋是否因系爭火災造成房屋價值減損（不包
      括房屋因燒毀之實體修復部分）為鑑定（見原審卷二第21
      至22頁系爭鑑定報告）。稽之鑑定估價師上開估價條件及
      方法，核與前述物被毀損時，被害人除得請求賠償修繕費
      用，以填補技術性貶值之損失而回復物之物理性原狀外，
      就其物因毀損所減少之交易價值，亦得請求賠償，以填補
      交易性貶值之損失而回復物之價值性原狀相合，要屬有據
      。又依系爭火災鑑定書，可知00之1號房屋於系爭火災發
      生後，其房屋結構雖尚完整，然其房屋牆壁、附屬設備或
      屋內用品則受有損害程度不一之燒失、碳化、軟化或燻黑
      之損害情形（見原審卷一第151至153頁）。是以上訴人抗
      辯：系爭火災並未影響00之1號房屋結構，不屬「不動產
      說明書應記載及不得記載事項」之應詢問事項，且該房屋
      損害已全部修復，亦無跌價損失云云，即非可採。
　　③本件審酌鑑定估價師本於其專業知識及經驗，依據不動產
      估價技術規則相關規定，分析00之1號房屋（含土地）價
      格形成之主要因素，包括一般因素分析（政策面、行政面
      、國際經濟情勢、國內經濟情勢）、不動產市場概況分析
      、區域因素分析（區域描述、近鄰地區土地利用情形、近
      鄰地區建物利用情況、近鄰地區公共設施概況、近鄰地區
      交通運輸概況、近鄰地區嫌惡設施）、個別因素分析（建
      物個別條件、土地法定使用管制與其他管制事項、建物利
      用情況、公共設施便利性），並選擇與00之1號房屋及其
      坐落土地條件相同或相似之比較標的，再比較、分析00之
      1號房屋及其坐落土地與比較標的間之區域因素及個別因
      素之差異，以客觀、合理之調整率，評估土地之正常價格
      為9,490,030元，建物之正常價格為840,774元，而評定00
      之1號房屋及其坐落土地之正常價格總價為10,330,804元
      （見原審卷二第29至67頁系爭鑑定報告）。核其評估過程
      及方法，符合不動產估價技術之判斷標準。
　　④又本件斟酌鑑定估價師依內政部頒訂之「不動產說明書應
      記載及不得記載事項」，認不動產買賣標的若曾發生火災
      ，非屬常態事件，一般稱為意外，通常不為一般人所接受
      ，且為一般人居住所避諱之事。當買方知悉所擬購買之不
      動產曾發生火災，縱使買方仍想購買，但此火災事實已構
      成買方議價之重要理由，而使不動產之交易價格下降，且
      房屋縱使修復，但對使用者而言，仍會存在心理層面之影
      響，而影響其在不動產市場上之交易價格，屬於污名化減
      損、交易性貶損。考量00之1號房屋並未因系爭火災造成
      人員傷亡，其區位條件在善化區屬較佳區位，不動產買賣
      市場交易熱絡，議價空間相對較小，但因鄰房發生火災而
      延燒至00之1號房屋，致議價空間增加10%，綜合評估其價
      值減損比率應為7.2%，作成00之1號房屋因系爭火災所造
      成交易價值減損金額為743,818元（計算式：10,330,804
      元×7.2%＝743,818元）之價格結論（見原審卷二第67至77
      頁系爭鑑定書），核與社會一般交易習慣（亦即此種「污
      名化」想法反應在不動產市場上，如買方面對甲、乙二戶
      房屋，若二戶房屋價格、面積、樓層數等個別條件均相同
      情況下，甲屋是一般正常房屋，乙屋曾發生火災，一般人
      會選擇甲屋，而非乙屋。此時乙屋若要吸引買方購買，通
      常必須降價求售，降價求售之出售金額與乙屋正常價格間
      之差額，即是乙屋因發生火災造成房屋價格減損之交易性
      貶損）無違，為可採憑。
　　⑤上訴人雖抗辯：系爭鑑定報告將00之1號房屋及土地價格合
      併計算價值減損，並不合理，且未將修復至少增加100萬
      元之裝潢加以計算，其鑑價結論並不可採等語。惟查，不
      動產交易市場之買賣，如其買賣標的為房屋及其坐落土地
      ，通常會將房地視為不動產整體而進行交易，並以房地總
      價為議價對象，並不會區分房屋價格、土地價格而個別議
      價。是以，鑑定估價師以00之1號房屋及其坐落土地總價1
      0,330,804元，作為不動產交易性貶損之計算基準，合乎
      不動產買賣之交易常情，並無不合理之處。再者，00之1
      號房屋因系爭火災所支出必要修復費用，係填補其因系爭
      火災所造成技術性貶值之損害，該修復費用僅係回復其物
      理上效用之應有狀態，而與污名化減損或交易性貶損之損
      害（因系爭火災事件之發生，致影響不動產交易市場之購
      買意願及購買價格，所造成交易價格減損之損害），分屬
      不同損害範圍概念。又被上訴人花費之整修裝潢費用，與
      00之1號房屋因系爭火災事件，所造成交易價格減損無涉
      ，且其投入之整修裝潢費用，如超過必要修復費用部分，
      亦屬其個人資金之挹注，與上訴人無關，要難將此部分價
      值增益之利益歸屬於上訴人。
　　⑥綜上以觀，被上訴人主張00之1號房屋因系爭火災，而受有
      交易價值減損743,818元之損害，核屬有據，堪予採憑。
      上訴人以前揭情詞置辯，難謂可採。
  ⒋從而，被上訴人依共同侵權行為之法律關係，請求上訴人連
    帶賠償1,453,806元（計算式：60,000元＋67,500元＋66,186
    元＋31,579元＋63,196元＋7,553元＋23,833元＋193,426元＋14,5
    00元＋132,215元＋50,000元＋743,818元＝1,453,806元），為
    有理由；逾此部分之請求，尚難准許。另上訴人抗辯其賠償
    金額，應依保險公司賠償00號房屋損害之比例0.34計算，故
    應以378,532元為限云云，依債之相對性原則，亦乏所據，
    而難採憑。
五、綜上所述，被上訴人依共同侵權行為之法律關係，請求上訴
    人連帶給付1,453,806元，及其中709,988元自108年4月30日
    起，其中743,818元自109年5月20日起，均至清償日止，按
    週年利率百分之5計算之利息部分，為有理由，應予准許；
    逾此部分之請求，為無理由，應予駁回。從而原審就超過上
    開應予准許部分，為上訴人敗訴之判決，尚有未洽，上訴意
    旨指摘原判決此部分不當，求予廢棄改判，為有理由，爰由
    本院廢棄改判如主文第2項所示。至於上開應准許部分，原
    審為上訴人敗訴之判決，並無不合。上訴人仍執陳詞，指摘
    原判決此部分不當，求予廢棄改判，為無理由，應駁回其上
    訴。
六、本件事證已臻明確，兩造其餘之攻擊或防禦方法及所用之證
    據，經本院斟酌後，認為均不足以影響本判決之結果，爰不
    逐一論列，併此敘明。
七、據上論結，本件上訴為一部有理由、一部無理由，依民事訴
    訟法第450條、第449條第1項、第79條、第85條第2項，判決
    如主文。　　
中　　華　　民　　國　　110 　年　　9 　　月　　8 　　日
                  民事第六庭    審判長法  官  吳上康

                                      法  官  孫玉文

                                      法  官  張季芬
上為正本係照原本作成。
不得上訴。
中　　華　　民　　國　　110 　年　　9 　　月　　8 　　日

                                      書記官  郭馥萱

附表：00之1號房屋、設備及物品之修復費用
編號 項目 被上訴人主張細項金額（新臺幣） 本院認定被上訴人請求有據之項目金額（新臺幣） 1 投注機修理費 運動彩券投注機3萬元、樂透彩券投注機3萬元 6萬元 2 災後清理工作 清潔工程費52,500元 52,500元   鐵皮屋拆除及清潔費共95,000元 15,000元 3 1樓營業部分修繕工程 水泥工程22,050元 66,186元   油漆工程32,000元    水電工程費89,250元  4 資訊系統修繕工程 監視系統工程費29,400元 31,579元   網路工程費7,119元    電腦主機5台84,000元    印表機1台5,796元  5 門窗修繕工程 鋁門窗82,600元 63,196元   鐵捲門費用54,960元  6 投注站用品 客用椅子8個3,200元 7,553元   客用桌子4個10,800元    投注單旋轉架4個4,400元    紅包架2個400元    開獎牌1套4,500元    廣告旗面7個910元    形象看板6,000元  7 營業用電器 冷氣1台3萬元 23,833元   液晶電視2台29,000元    安裝施工費14,000元  8 家用房屋修繕工程 水泥工程131,250元 193,426元   油漆工程115,000元    水電工程費85,220元  9 家電用品 窗型冷氣2台53,000元 14,500元   液晶電視2台34,000元  10 裝潢修繕工程 輕裝潢材料費用46,402元 132,215元   輕裝潢工錢36,000元    窗簾（含施工）9,500元    樓梯扶手（含安裝）58,800元    寢具修繕17,500元    家具修繕34,000元    輕鋼架16,000元